臺灣高等法院民事判決
108年度重上字第1000號
上  訴  人  林俊亨  
訴訟代理人  周福珊律師                      
            王暐凱律師                      
被 上訴 人  林政霖  

訴訟代理人  徐志明律師                            
            方瓊英律師                            
上列當事人間請求移轉不動產所有權登記事件，上訴人對於中華
民國108年10月23日臺灣新北地方法院108年度重訴字第222號第
一審判決提起上訴，本院於109年4月21日言詞辯論終結，判決如
下：
    主      文
上訴駁回。
第二審訴訟費用由上訴人負擔。
    事實及理由
本件上訴人於原審起訴及本院主張： 
㈠伊為被上訴人之父，坐落新北市○○區○○段000地號土地、權利範
  圍272/10000，及其上同段0000建號即門牌號碼新北市○○區○○
  街00號6樓建物、權利範圍全部（下稱系爭房地），係伊向訴
  外人忠承建設股份有限公司（下稱忠承公司）購買，並於民國
  （下同）90年2月23日以買賣為原因，移轉登記為伊所有；嗣
  因伊經營之公司涉及專利侵權爭議，為避免遭受牽連，而於96
  年8月10日以買賣為原因，借名登記為訴外人林陳寶桂（即伊
  之阿姨、被上訴人之姨婆）所有；99年間林陳寶桂因稅金問題
  ，要求返還系爭房地登記，惟因當時伊債務問題尚未處理完畢
  ，伊仍將系爭房地借名登記於被上訴人名下，而於99年5月14
  日以贈與為原因，移轉登記為被上訴人所有。前述兩次所有權
  移轉登記手續及費用，均係伊一手包辦，且系爭房地雖先後借
  名登記於林陳寶桂、被上訴人名下，然系爭房地由伊居住使用
  ，且稅金等費用亦係由伊支付，但伊要求被上訴人配合將系爭
  房地返還登記予伊時，被上訴人竟避不見面，亦無法電話聯絡
  ，被上訴人顯有規避返還借名登記系爭房地責任之情形。伊於
  起訴前已口頭終止系爭借名契約，復於本院109年3月19日準備
  程序期日當庭終止系爭借名契約，爰類推適用民法第541條或
  依民法第179條規定請求返還，並聲請：被上訴應將系爭房地
  移轉登記予上訴人。
㈡購買系爭房地之價金，係以出售伊所有坐落臺北市○○區○○段0○
  段○00○號即門牌號碼臺北市○○路000巷00號房屋及其坐落之基
  地（下稱長春路房地）所得之價金支付，且長春路房地自87年
  左右起，均係伊與建商洽談購買房屋或合建事宜，惟原判決竟
  認出售長春路房地所得之價金為伊父母所有，而為對伊不利之
  判決，顯有違誤。
被上訴人則以：
㈠系爭房地係由訴外人林陳昭（即上訴人之母、伊之祖母）於90
  年間以自有之資金所購買，本即要贈與伊，但因伊當時年紀還
  小，始先將該房地登記於上訴人名下，上訴人並未參與系爭房
  地之購買過程。詎料，上訴人後來債台高築，林陳昭恐系爭房
  地遭上訴人或其債權人處分，而影響伊之權益，故與林陳寶桂
  商量，先借名登記於林陳寶桂名下，待伊年紀稍長，方將系爭
  房地移轉登記予伊。且系爭房地之相關稅賦或水電費、管理費
  等，均是由林陳昭或伊之存款支付，其後伊與林陳昭遷居至臺
  中，亦透過伊之姊妹協助以金融卡領取伊帳戶之存款，交由上
  訴人協助繳納相關費用。另長春路房地係伊祖父母所購買，僅
  當時先借名登記於上訴人名下，因此，系爭房地雖係以長春路
  房地之出售價金購買，事實上系爭房地之購屋資金仍源於伊之
  祖父母，與上訴人無涉。故系爭房地仍係由伊之祖父母購買，
  僅係當初先借名登記於上訴人名下，並無移轉予上訴人之意思
  ，真正所有權人應為林陳昭。
㈡上訴人自登記為系爭房地所有權人後迄今，系爭房地所有權狀均由林陳昭保管。且上訴人成年後因欠債累累，於84年間，為了對外借款有不動產擔保依據，竟擅自以權狀遺失為由、申請補發長春路房地之權狀，並以長春路房地為抵押借款，而遭債權人於85、86年間聲請查封該房屋。嗣於89年間，伊祖父母出售長春路房地，因該房地借名登記於上訴人名下，故出售價款先匯至上訴人於中國國際商業銀行開設之第00000000000號帳戶（下稱中國商銀帳戶），出售價款除清償上訴人之相關債務外，並進行分產，將其中新臺幣（下同）1,500萬元留給林陳昭自行處理，其中600萬元則分配給上訴人，因伊為長孫，故除分得200萬元，伊祖父母同時以一部分款項購買系爭房地予伊，上訴人未出資購買系爭房地，兩造間亦無就系爭房地成立借名登記關係等語，資為抗辯。　
原審就上訴人之請求，判決上訴人敗訴，上訴人不服，提起上
  訴，並聲明：㈠原判決廢棄；㈡被上訴人應將系爭房地權利範圍
  全部，移轉登記予上訴人。被上訴人則為答辯聲明：上訴駁回
  。
兩造所不爭執之事項：
㈠上訴人為被上訴人之父；林陳昭為上訴人之母、被上訴人之祖
  母；林陳寶桂為林陳昭之妹、上訴人之阿姨、被上訴人之姨婆
  。
㈡長春路房地於61年7月17日以買賣為原因，移轉登記為上訴人所
  有；嗣於89年12月4日以買賣為原因，移轉登記為力麒建設股
  份有限公司（下稱力麒公司）所有，有地籍異動索引可參（見
  原審重訴字卷第225-229頁）。
㈢系爭房地原為忠承公司所有，於90年2月23日以買賣為原因，移
  轉登記為上訴人所有；於96年8月10日以買賣為原因，移轉登
  記為林陳寶桂所有；於99年5月14日以贈與為原因，移轉登記
  為被上訴人所有，有地籍異動索引、土地及建築改良物買賣所
  有權移轉契約書、贈與稅繳清證明書可參（見原審重司調字卷
  第13-41頁）。
㈣中國商銀帳戶分別於89年10月11日、同年11月29日各存入長春
  路房地之買賣價金3,108萬元、2,328萬4,455元，合計5,436萬
  4,455元；嗣中國商銀帳戶分別於90年2月12日、同年月21日、
  同年月27日各轉帳360萬元、615萬元、240萬元，支付系爭房
  地之買賣價金，有不動產買賣契約書、中國商銀存摺為證（見
  原審卷第167-189頁）。
本件之爭點：㈠兩造是否就系爭房地成立借名登記契約？系爭借
  名登記契約是否經上訴人於起訴前口頭終止？於何時口頭終止
  ，其終止是否合法？上訴人於109年3月19日當庭終止系爭借名
  登記契約，是否合法？㈡上訴人類推適用民法第541條之規定，
  請求被上訴人移轉系爭房地予上訴人？是否有理由？㈢上訴人
  依民法第179條之規定，請求被上訴人移轉系爭房地予上訴人
  ？是否有理由？茲分別析述如下：
㈠上訴人主張兩造間就系爭房地成立借名契約，為無理由：
⒈按民事訴訟如係由原告主張權利者，應先由原告負舉證之責；
  若原告先不能舉證，以證實自己主張之事實，則被告就其抗辯
  事實即令不能舉證，或其所舉證據尚有疵累，亦應駁回原告之
  請求。借名登記契約，乃當事人約定一方將自己之財產以他方
  名義登記，而仍由自己管理、使用、處分，他方允就該財產為
  出名登記之契約。當事人主張借名登記契約者，應就該借名登
  記之事實負舉證責任（最高法院107年度台上字第2320號判決
  要旨參照）。又負舉證責任之一方，苟能證明間接事實並據此
  推認要件事實，雖無不可，並不以直接證明為必要，惟此經證
  明之間接事實與待證之要件事實間，須依經驗法則或論理法則
  足以推認其關聯性存在，且綜合各該間接事實，已可使法院確
  信待證之要件事實為真實者，始克當之。否則，即應對其未就
  利己事實盡舉證責任一事，承擔不利益之結果（最高法院108
  年度台上字第1501號判決意旨參照）。本件上訴人主張系爭房
  地為其所有，借用被上訴人之名義登記，既為被上訴人所否認
  ，依上說明，上訴人應先就兩造間就系爭房地存在借名登記契
  約之事實負舉證責任；如上訴人先不能舉證其上開主張之事實
  為真正，則被上訴人就其抗辯系爭房地真正所有權人為祖母林
  陳昭等情即使不能證明，仍應駁回上訴人之請求。
⒉經查：
⑴上訴人主張其父親於60年間購買長春路房地贈與上訴人，並將
  該房地登記為其所有，嗣上訴人先於89年10月間出賣該房地得
  款5,436萬4,455元，再於90年2月12日與忠承公司簽訂不動產
  買賣契約，以總價1,200萬元購買系爭房地，價金均由其之中
  國商銀帳戶支付，資金來源即係出售長春路房地之款項等情，
  固據其提出不動產買賣契約書、中國商銀存摺等為證（見原審
  卷第167-189頁）。然前揭證據或能證明上訴人於89年間將登
  記其名下之長春路房地出售，及上訴人於90年間以自己名義向
  忠承公司購買系爭房地，並以出售長春路房地所得之款項支付
  系爭房地價金之事實，但無從以此上訴人於89年間出賣長春路
  房地及90年購買系爭房地之事實，推論系爭房地於99年5月14
  日移轉登記為被上訴人所有時，兩造間就系爭房地有借名登記
  之意思表示合致。
⑵上訴人主張其於96年8月10日將系爭房地移轉登記為林陳寶桂所
  有，係因其經營之公司發生問題，始將系爭房地借名登記予林
  陳寶桂等語，固據其提出信睿企業有限公司（下稱信睿公司）
  經濟部登記資料、97年所得稅結算申報書（見原審卷第191-20
  3頁）。另證人即信睿公司股東彭千盈證稱：伊與上訴人自91
  年起101年間共同經營信睿公司近10年，上訴人擔任公司總經
  理，每月薪資約8、9萬元，於96年間曾因產品發生環保問題停
  止出貨等語（見原審卷第331-332頁）；證人即上訴人前女友
  彭斐琦證述：伊自92年起至96年間與上訴人交往，交往期間與
  上訴人家人住在系爭房地，系爭房地是上訴人的名字，何人購
  買伊不清楚等語（見原審卷第332頁）。然觀之前揭資料及證
  人所述，至多僅能證明上訴人主張其於96年間將系爭房地借名
  登記予林陳寶桂之原因為真正，但不足以作為認定其後於99年
  5月14日將系爭房地移轉登記為被上訴人所有時，兩造間就系
  爭房地有借名登記之意思表示合致之判斷基礎。
⑶上訴人於原審就系爭房地係於96年8月10日借名登記於林陳寶桂
  名下，嗣於99年5月14日變更借名登記名義人於被上訴人名下
  之事實，固聲請傳訊林陳寶桂為證（見原審重司調字卷第10-1
  1頁）。惟林陳寶桂到庭證述：系爭房地是伊大姊及姊夫所購
  買，買時應該是登記上訴人的名字，有說要等孫子大了以後要
  給孫子，這是伊大姊及姊夫講的，買的時候就有說明了，因為
  當時大姊及姊夫已經有房子，伊問他們為什麼還要買房子，他
  們就說先登記兒子名下，等孫子長大後要給孫子，孫子就是被
  上訴人。後來姊夫過世，上訴人生意也有問題，大姊拜託伊說
  ，先過伊的名字，等孫子大了，再過給孫子，這樣比較不會麻
  煩。過戶手續是伊大姊去辦理的，伊把身分資料、印章交給大
  姊。權狀辦好後，誰保管伊不清楚。後來過戶給被上訴人，是
  因為大姊說要給孫子，也是伊跟大姊說的，這樣可以避免麻煩
  。這次過戶的手續，身分證、印章是伊拿給大姊去辦理。系爭
  房屋買了之後，大姊就住在那裡等情（見原審卷第56、58頁）
  。是依林陳寶桂前揭證述觀之，系爭房地借名登記在林陳寶桂
  名下係其與上訴人母親林陳昭之約定，之後於99年間將系爭房
  地移轉登記予被上訴人名下，亦係依林陳昭之指示，且林陳昭
  稱系爭房地係贈與被上訴人等情，此顯與上訴人主張係其與林
  陳寶桂於96年間約定，將系爭房地借名登記在林陳寶桂名下，
  嗣於99年間再與被上訴人約定，將系爭房地借名登記被上訴人
  名下等情不符。因此，林陳寶桂前揭證言，顯無從採為上訴人
  有利事實之認定。
⑷證人即辦理系爭房地移轉登記之代書劉國賢證稱：系爭房地移
  轉予上訴人彰化的阿姨及其兒子，均是上訴人拿相關資料給伊
  辦理，費用亦係上訴人支付，伊僅協助辦理系爭房地之移轉登
  記事宜，對過戶原因、出資購屋過程均未過問等語（見原審卷
  第329-330頁）。是依證人劉國賢所述，固可認定系爭房地移
  轉登記予林陳寶桂，嗣後再移轉登記予被上訴人，均係上訴人
  委由代書辦理，並支付相關費用。惟衡諸父母將所有不動產移
  轉登記於子女名下，其原因與目的本即多端，其等間所成立之
  法律關係，或可能為贈與、或可能為信託、亦或可能為借名登
  記等等不一而足，因此，僅憑系爭房地之移轉登記均係上訴人
   代書辦理及支付費用一節，顯無法推論兩造間就系爭房地有
  借名登記之意思表示合致。
⑸證人林陳昭證稱：購買系爭房地後，伊和孫子、孫女即一直住
  在系爭房地，直到107年11月間遭上訴人趕出，始至臺中跟孫
  子住，而上訴人有時住在系爭房地，有時沒有住，且系爭房地
  歷年的稅金、管理費，伊先生在世，由伊先生繳納，伊先生過
  世後，由伊領現金去銀行繳納，管理費一個月4,100元也都是
  伊在繳納，系爭房地權狀都在伊這裡，辦理過戶要伊拿出來才
  可以辦等語（見原審卷第308-310頁）。另證人即上訴人之女
  林純安證稱：伊祖父母、弟弟、妹妹一起住在系爭房地，上訴
  人不知道去大陸還是哪裡，直到伊國中後，才帶詹姓阿姨一起
  住，但只要兩人吵架就沒有住一起，沒有吵架才住一起。祖母
  就會叫伊去領錢給上訴人買菜、繳費，因為祖母眼睛比較看不
  到之後，都請上訴人去做。家裡的生活費用、管理費及稅單都
  是祖母繳納。伊領錢給上訴人買菜、繳費，是從弟弟的帳戶領
  ，裡面的錢是祖母存進去。水費、電費、電話費是直接自帳戶
  扣款。從107年開始，因祖母眼睛看不到，才由伊去領錢，之
  前都是祖母自己去銀行領錢繳費用，不會經過伊等情（見原審
  卷第314頁）。互核證人林陳昭、林純如之證言大致相符，且
  有系爭房地之地價稅及房屋稅繳款書、管理費繳納收據、被上
  訴人用以繳納系爭房地水費、電話及瓦斯費等相關費用之帳戶
  交易明細表及存摺明細等可參（見原審卷第257-297頁），堪
  信為真實。是由證人林陳昭、林純安前揭證述及相關資料可知
  ，購買系爭房地後，即由包括上訴人父母及子女等人居住，系
  爭房地之所有權狀由林陳昭保管，地價稅、房屋稅、管理費、
  水費、電費、瓦斯費等相關費用亦由林陳昭支付，準此，系爭
  房地是否由上訴人自己管理、使用，而被上訴人僅係為系爭房
  地之出名登記人一節，顯屬存疑。
⑹從而，上訴人主張兩造間就系爭房地訂有借名登記契約，揆諸
  首揭說明，其自應就借名登記契約之存在，負舉證之責。惟上
  訴人所舉之前揭證據，至多僅能證明其於89年間將登記為其所
  有之長春路房地出售，復於90年間以上訴人名義向忠承公司購
  買系爭房地，價金則由出售長春路房地之款項中支付，嗣於96
  年間因其經營之公司發生問題，而將登記其名下之系爭房地借
  名登記予林陳寶桂，其後於99年間，上訴人再委由代書辦理，
  將系爭房地以贈與為原因，移轉登記予被上訴人等間接事實為
  真正，然衡諸不動產登記當事人名義之原因原屬多端，因此，
  上訴人於99年間將系爭房地移轉予被上訴人，究係基於兩造間
  之借名登記契約，或係如登記原因所示為贈與之法律關係仍屬
  不明，且由上開間接事實，亦不足推認兩造於99年間有借名登
  記之意思表示合致，而使本院形成兩造就系爭房地之移轉登記
  有成立借名登記契約之心證。則上訴人主張兩造間就系爭房地
  成立借名契約云云，洵屬無據。
㈡從而，上訴人既未能舉證證明兩造間就系爭房地有成立借名契
  約存在之事實，則其主張終止借名契約，類推適用民法第541
  條或依民法第179條規定，請求被上訴人將系爭房地移轉登記
  為上訴人所有，即屬無據。
綜上所述，上訴人類推適用民法第541條或依民法第179條規定
  ，請求被上訴人將系爭房地移轉登記為上訴人所有，洵非正當
  ，不應准許。原審為上訴人敗訴之判決，核無不合。上訴意旨
  指摘原判決不當，求予廢棄改判，為無理由，應予駁回。
本件事證已臻明確，兩造其餘之攻擊或防禦方法及所用之證據
  ，經本院斟酌後，認為均不足以影響本判決之結果，爰不逐一
  論列，附此敘明。
據上論結，本件上訴為無理由，依民事訴訟法第449條第1項、
  第78條，判決如主文。 
中　　華　　民　　國　　109 　年　　5 　　月　　12　　日
                  民事第十五庭  
                        審判長法  官  方彬彬
                              法  官  趙雪瑛
                              法  官  謝永昌
正本係照原本作成。
如不服本判決，應於收受送達後20日內向本院提出上訴書狀，其
未表明上訴理由者，應於提出上訴後20日內向本院補提理由書狀
（均須按他造當事人之人數附繕本）上訴時應提出委任律師或具
有律師資格之人之委任狀；委任有律師資格者，另應附具律師資
格證書及釋明委任人與受任人有民事訴訟法第466條之1第1項但
書或第2項（詳附註）所定關係之釋明文書影本。如委任律師提
起上訴者，應一併繳納上訴審裁判費。
中　　華　　民　　國　　109 　年　　5 　　月　　12　　日
　　　　　　　　　　　　　    書記官  王增華
附註：
民事訴訟法第466條之1（第1項、第2項）：
對於第二審判決上訴，上訴人應委任律師為訴訟代理人。但上訴
人或其法定代理人具有律師資格者，不在此限。
上訴人之配偶、三親等內之血親、二親等內之姻親，或上訴人為
法人、中央或地方機關時，其所屬專任人員具有律師資格並經法
院認為適當者，亦得為第三審訴訟代理人。